【裁判字號】    98,重訴,33
【裁判日期】    990812
【裁判案由】    拆屋還地   等
【裁判全文】
臺灣高雄地方法院民事判決              98年度重訴字第33號
原      告  林迦物產股份有限公司
法定代理人  甲○○
訴訟代理人  陳景裕律師
            鄭美玲律師
被      告  子○○
訴訟代理人  任進福律師
被      告  癸○○
            丙○○○
            庚○○
            辛○○
            乙○○原名謝許.
            己○○
            壬○○
            戊○○
            丁○○
上列當事人間請求拆屋還地等事件，經本院於民國99年8 月5 日
言詞辯論終結，判決如下：
    主      文
被告應將如附表一所示建物拆除，並返還該占用部分土地予原告
。
被告應給付原告新臺幣捌萬陸仟捌佰捌拾元，暨自民國九十七年
八月二十五日起至返還土地之日止，按月給付原告新臺幣壹仟肆
佰肆拾捌元。
原告其餘之訴駁回。
訴訟費用由被告連帶負擔百分之二十八。
本判決原告勝訴部分，於原告以新臺幣貳萬捌仟玖佰陸拾元為被
告供擔保後，得假執行。但被告如以新臺幣捌萬陸仟捌佰捌拾元
，為原告預供擔保後，免為假執行。
原告其餘假執行之聲請駁回。
    事實及理由
一、被告癸○○、丙○○○、庚○○、辛○○、乙○○、己○○
    、壬○○、戊○○、丁○○均未於最後言詞辯論期日到場，
    核均無民事訴訟法第386 條各款所列情形，依原告之聲請，
    由其一造辯論而為判決。
二、原告起訴主張：坐落高雄市○○區○○段859 、887 地號土
    地（下稱系爭土地），為伊所有。詎被告並無合法權源而在
    系爭土地內興建地上物占有使用，致伊受有無法使用收益之
    損害。伊除得請求被告將該地上物拆除並返還土地外，並得
    請求被告返還自起訴前5 年起至拆屋還地時止，以申報地價
    週年利率10％計算之相當租金利益。爰依所有物返還請求權
    及不當得利之法律關係，提起本訴。並聲明求為命被告將占
    用系爭土地上如附表一及附圖所示之地上物拆除，將該部分
    土地返還與原告，並給付原告如附表一所示之金額，且願供
    擔保為假執行之判決。
三、被告癸○○、丙○○○、庚○○、辛○○、乙○○、己○○
    、壬○○、戊○○、丁○○均未於最後言詞辯論期日到場，
    亦未提出書狀作何聲明或陳述。被告癸○○則以：（一）伊
    等在系爭土地上居住使用已達數十年，並不同意拆除；且系
    爭土地雖為原告所有，然於民國42年間由海軍工廠技工於系
    爭土地上興建如附表一所示建物，當時原告曾要求遷移，經
    海軍工廠人員出面協調，同意由海軍工廠之人員占有使用，
    並收取租金，嗣不知何因，未再前來收取租金，是被告係基
    於租賃契約關係，占有使用系爭土地，自非無權占有。（二
    ）縱認被告與原告間，並無租賃關係存在，惟被告占用系爭
    土地已超過40年以上，原告均未主張權利，而任由被告使用
    迄今，顯然已默示同意被告使用系爭土地。（三）又系爭土
    地非面臨高雄市旗津區○○○路，僅位於中洲三路591 巷內
    ，依其地理環境位置、交通狀況、工商發展及其他一切情形
    ，就相當於租金部分應以申報總價1 ％計算，較為合理。（
    四）並聲明：（1 ）原告之訴駁回。（2 ）如受不利判決，
    願供擔保免為假執行。
四、兩造不爭執之事項：
（一）坐落高雄市旗津區859 、887 地號土地，為原告所有。有
      土地登記謄本在卷可稽。
（二）被告在系爭土地上興建有地上物占有使用，其詳細占用情
      形如附表及附圖所示，業經本院會同地政機關派員勘驗現
      場查明屬實，有勘驗筆錄、現場照片及地政人員測量後製
      作之複丈成果圖在卷可憑。
（三）系爭土地自89年7 月起迄今，申報地價均為每平方公尺新
      臺幣（下同）3,840元，有地價資料在卷可稽。
五、兩造爭執事項：
（一）系爭建物占用系爭土地如附表一所示位置及面積，有無合
      法權源？
（二）原告依不當得利規定，得請求被告各給付相當於租金之金
      額為何？
六、前揭不爭執事項，業據原告提出系爭土地登記謄本、地籍圖
    謄本、地價第一類謄本等為證，且經本院會同高雄市政府地
    政處鹽埕地政事務所人員到場勘測屬實，製有勘驗筆錄、現
    場照片31張及土地複丈成果圖（本院卷第68至70頁、第61至
    68頁、第115 頁）等在卷可按，堪認為真實。茲就兩造之爭
    點，析述本院得心證之理由如下：
（一）系爭建物占用系爭土地如附表一所示位置及面積，有無合
      法權源？
 （1）按所有人對於無權占有或侵奪其所有物者，得請求返還之
      ，民法第767 條前段定有明文。依此，以無權占有為原因
      ，請求返還所有物之訴，被告對原告就其物有所有權存在
      之事實無爭執，而僅以非無權占有為抗辯者，原告於被告
      無權占有之事實，無舉證責任。被告應就其取得占有，係
      有正當權源之事實證明之。如不能證明，則應認原告之請
      求為有理由（最高法院72年度台上字第1552號判決要旨參
      照）。查，被告既對於其所有系爭建物占用原告所有系爭
      土地一節，並無爭執，則揆諸前揭說明，原告已就為系爭
      土地所有權人之事實，負其舉證責任，則被告自應就其所
      有系爭建物係有權占用系爭土地一節，負舉證責任。
 （2）經查，被告主張基於租賃契約關係，有權占有使用系爭土
      地云云，惟此為原告所否認，而被告僅空言主張，並未舉
      證以資佐證。從而，被告主張基於租賃關係而有權占有使
      用系爭土地，即屬無據。又按「所謂默示之意思表示，係
      指依表意人之舉動或其他情事，足以間接推知其效果意思
      者而言，若單純之沉默，則除有特別情事，依社會觀念可
      認為一定意思表示者外，不得謂為默示之意思表示」（最
      高法院29年上字第762 號判例意旨參照）、「系爭土地上
      之房屋，縱已建築多年，但上訴人既未能積極證明土地所
      有人同意建築，即不能因建築多年即認為係土地所有人已
      同意使用，上訴人空言主張被上訴人默示同意，自不足採
      」（最高法院69年度台上字第462 號判決要旨參照）。查
      ，本件原告僅單純緘默，並未有任何舉動或其他情事，足
      以間接推知有默示同意被告使用系爭土地，是難認僅以被
      告建屋居住多年，即認原告已為默示同意被告使用系爭土
      地。此外，被告亦未就其取得占有係有正當權源之事實，
      加以舉證以實其說，則依前開說明，原告主張被告係無權
      占有系爭土地等情，核屬正當。
 （3）據上，本件原告既為系爭土地所有權人，而被告所有如附
      表一所示建物，占用如附表一所示位置及面積，並無任何
      合法權源，自屬無權占有。從而，原告本於民法第767 條
      規定，請求被告各應將如附表一所示建物拆除，將各該占
      用部分土地返還原告，為有理由，應予准許。
（二）原告依不當得利規定，得請求被告各給付相當於租金之金
      額為何？
 （1）按無法律上之原因而受利益，致他人受損害者，應返還其
      利益；雖有法律上之原因，而其後已不存在者，亦同。民
      法第179 條定有明文。又按不當得利之法則請求返還不當
      得利，以無法律上之原因而受利益，致他人受有損害為其
      要件，故其得請求返還之範圍，應以對方所受之利益為度
      ，非以請求人所受損害若干為準，無權占有他人土地，可
      能獲得相當於租金之利益為社會通常之觀念，是被上訴人
      抗辯其占有系爭土地所得之利益，僅相當於法定最高限額
      租金之數額，尚屬可採，最高法院著有61年台上字第1695
      號判例意旨可資參照。本件係無權占有系爭土地如附表一
      所示位置及面積，已如前述，顯已侵害原告之權利，並獲
      有不當得利，又如附表一所示建物為被告居住使用，為兩
      造所不爭執，依前開最高法院判例意旨及民法第179 條之
      規定，原告自得就被告占有範圍，計算所得之不當得利，
      並請求被告返還。
 （2）按「城市地方房屋之租金，以不超過土地及其建築物申報
      總價年息百分之10為限」、「第97條、第99條及第101 條
      之規定於租用基地建築房屋均準用之」，土地法第97 條
      第1 項、第105 條分別定有明文。查本件系爭土地申報地
      價，自89年7 月起迄今，均為每平方公尺3,840 元，有前
      開地價第一類謄本在卷可按，並被告係占有使用如附表一
      所示面積，業如前述；復「系爭建物均未面臨中洲三路，
      需由其他巷弄出入，位於國立海洋科技大學、旗津國小及
      海岸公園附近，生活機能良好」，有前開勘驗筆錄、附近
      環境照片6 張（見本院卷第70頁、第95至96頁）可按，是
      本院審酌被告占用部分雖非緊臨中洲三路，然可經由巷道
      直達，並附近生活機能便利，商業活絡等系爭土地周圍客
      觀環境、生活及交通便利性、系爭土地公告現值等一切情
      狀，認系爭土地按申報地價週年利率3 ％計算相當於租金
      之不當得利為適當。再者，原告既依不當得利法律關係請
      求，則原告就聲明求為「連帶」給付即屬無據，附此敘明
      。據上，被告就使用系爭土地相當於租金之不當得利，分
      別如附表二所示為正當有據，逾此部分之請求即非正當，
      不應准許。
七、綜上所述，原告本於民法第767 條物上請求權及第179 條不
    當得利之法律關係，請求被告各應將如附表一所示系爭建物
    拆除，將各該占用部分土地返還原告；並各應給付原告如附
    表二所示5 年相當租金之利益，暨自97年8 月25日起至返還
    上開土地之日止，按月給付如附表二所示每月相當租金之利
    益，為有理由，應予准許。逾此範圍之請求，為無理由，應
    予駁回。又原告陳明願供擔保，請准宣告假執行，且被告陳
    明願供擔保，聲請宣告免為假執行，經核合於法律規定，爰
    分別酌定相當之擔保金額併予宣告之；並考量本案情形及金
    額，爰依職權為被告癸○○、丙○○○、庚○○、辛○○、
    乙○○、己○○、壬○○、戊○○、丁○○另得提供擔保免
    為假執行之宣告。至原告敗訴部分，其假執行之聲請已失所
    附麗，應併駁回。
八、本件原告係依民法第767 條及不當得利之法律關係，而為請
    求，依民事訴訟法第第77條之2 第2 項規定，其訴訟標的之
    價額，應以土地之交易價額為準，其附帶請求給付相當於租
    金之不當得利部分，則不併算其價額。又本件原告請求拆屋
    還地部分全部勝訴，而就不當得利部分，一部勝訴、一部敗
    訴；是就訴訟費用負擔，自應由被告全部負擔。又本件事證
    已臻明確，兩造其餘陳述及攻擊防禦方法經本院斟酌後認均
    不影響本判決之結果，爰不再逐一詳予論述，附此敘明。
九、據上論結，原告之訴為一部有理由，一部無理由，依民事訴
    訟法第385 條第1 項前段、第79條、第85條第1 項前段、第
    390 條第2 項、第392 條第2 項，判決如主文。
中    華    民    國    99    年    8     月    12    日
                  民事第一庭  審判長法  官  黃國川
                                    法  官  張茹棻
                                    法  官  林岳葳
正本係照原本作成。
如不服本判決，應於送達後20日內，向本院提出上訴狀並表明上
訴理由，如於本判決宣示後送達前提起上訴者，應於判決送達後
10日內補提上訴理由書（須附繕本）。
中    華    民    國    99    年    8     月    12    日
                                    書記官  簡文清
┌──────────────────────────────────────┐
│附表一：                                                  98年度重訴字第33號│
├──┬────┬───────┬───────┬──────────────┤
│編號│被告姓名│建物門牌號碼  │占用部分及面積│  相當租金之利益（新臺幣）  │
├──┼────┼───────┼───────┼──────────────┤
│001 │子○○  │高雄市旗津區中│附圖編號C 部分│5 年相當租金利益：289,651 元│
│    │癸○○  │洲三路591 巷14│、面積150.86平│每月相當租金利益：4,828 元  │
│    │丙○○○│號            │方公尺        │                            │
│    │庚○○  │              │              │                            │
│    │辛○○  │              │              │                            │
│    │乙○○  │              │              │                            │
│    │己○○  │              │              │                            │
│    │壬○○  │              │              │                            │
│    │戊○○  │              │              │                            │
│    │丁○○  │              │              │                            │
└──┴────┴───────┴───────┴──────────────┘
┌───────────────────────────────────────────┐
│附表二：                                                            98年度重訴字第33號│
├──┬─────┬───────┬────────────────┬─────────┤
│編號│返還義務人│無權占用土地  │申報地價×占用面積×週年利率÷12│五年相當租金之利益│
│    │          │              │月＝每月應給付之不當得利金額    │                  │
├──┼─────┼───────┼────────────────┼─────────┤
│001 │子○○    │如附表一編號1 │3,840 元×150.86平方公尺×3 ％÷│1,448 元×60月＝  │
│    │癸○○    │所示          │12月＝1,448元                   │86,880元          │
│    │丙○○○  │              │                                │                  │
│    │庚○○    │              │                                │                  │
│    │辛○○    │              │                                │                  │
│    │乙○○    │              │                                │                  │
│    │己○○    │              │                                │                  │
│    │壬○○    │              │                                │                  │
│    │戊○○    │              │                                │                  │
│    │丁○○    │              │                                │                  │
└──┴─────┴───────┴────────────────┴─────────┘

司法院資訊處製作；財團法人民間司法改革基金會備份。
